臺灣苗栗地方法院刑事判決                              九十年度訴字第三九號
    公  訴  人  臺灣苗栗地方法院檢察署檢察官
    被      告  甲○○
    選任辯護人  江錫麒
右列被告因擄人勒贖案件，經檢察官提起公訴（八十八年度偵字第五八三七號、八十
九年度偵字第五六六號），本院判決如左：
    主  文
甲○○幫助意圖勒贖而擄人未遂，處有期徒刑壹年陸月。緩刑肆年。
    事  實
一、甲○○明知黃兆能（已死亡，由檢察官另為不起訴處分），欲對當時擔任苗栗縣
    議會議長之乙○○伺機擄走，以便對乙○○或其家屬勒贖，竟仍基於幫助之犯意
    ，於下列時、地，幫助黃兆能進行擄人勒贖之行為：
（一）先於民國（下同）八十八年十一月二十一日晚上九時多許（即第一日），陪同
      黃兆能駕車至苗栗縣頭份鎮○○街三十六號乙○○住處附近勘察地形。
（二）翌日（即二十二日）晚上十一時許，甲○○在苗栗縣頭份鎮○○路四０五號旁
      其經營之「二十一世紀檳榔攤」，受黃兆能之囑託，將黃兆能所駕駛之ＭＯ─
      四八三一號自用小客車後車廂內二只黑色垃圾袋，攜至該檳榔攤內寄放，迨黃
      兆能離去，甲○○好奇打開垃圾袋察看，得知內有具殺傷力之霰彈獵槍及美製
      制式貝瑞塔０˙四吋口徑手槍各一支、全罩式安全帽一頂、裝有汽油之四公升
      塑膠桶及其他衣物後，竟另基於為黃兆能寄藏之犯意，將上開物品藏置在該檳
      榔攤內。
（三）第三日（即二十三日）下午六時許，甲○○接到黃兆能電話通知，將該二只垃
      圾袋攜至苗栗縣頭份鎮公所與黃兆能會合，甲○○乃於同日晚上八時許，駕駛
      一部車牌號碼ＬＱ─五一六六號廂型車，載運該二只垃圾袋至苗栗縣頭份鎮公
      所前與黃兆能會面，二人會面後即改搭黃兆能所駕駛ＭＯ─四八三一號自用小
      客車，再至乙○○住處勘察，惟因乙○○住處鐵門已關而作罷，甲○○折回苗
      栗縣頭份鎮公所前，駕駛停放該處之廂型車返回其經營之檳榔攤，並將該二只
      垃圾袋仍藏置在檳榔攤內。
（四）第四日（即二十四日）晚上七時許，甲○○再依黃兆能之通知，駕駛上開廂型
      車載運該二只垃圾袋，至苗栗縣永和山某處堤防邊，與黃兆能會合，隨即搭載
      黃兆能至乙○○住處附近巷道，觀察乙○○住家動態，繞了約五圈，發現乙○
      ○家鐵門關下，黃兆能指示甲○○將車開至苗栗縣頭份鎮○○路與華隆街口「
      華隆小吃店」旁之公用電話，於同日晚上八時四十五分許，黃兆能下車撥打電
      話至乙○○家，佯稱要購買二桶透明油漆，請乙○○開門，黃兆能打完電話後
      上車改坐後車廂，要求甲○○將車開至苗栗縣頭份鎮○○街十一至十三號間之
      榕樹旁，黃兆能在後車廂內穿妥該二只垃圾袋之衣物，頭戴全罩式安全帽，口
      圍白色絲巾，手戴白色棉質手套，並提上開二只袋子，從廂型車右側跳下車，
      甲○○隨即開車離去。至黃兆能下車後，於同日晚上九時三十五分許，另以電
      話通知乙○○開門後，進入屋內，將一封早已備妥載有：「陳議長：您好！慢
      慢看，把它看完您再做決定、今天您是美國的珍珠港、我是台灣的日本兵、抱
      著同歸於盡的精神、您全家的生命完全掌握在這決定性致命的一刻、我用走著
      來的、我的目的在於求財、您肯配合、您全家的生命、包括我這條爛命就有活
      著的希望、若有任何報警的舉動或耍花招、很抱歉、我跟您說過、我用走著來
      的不成功、便成仁、我保證我一定值得、相信您是聰明的人、花一億元買個名
      份說做議長我要求參仟萬元換您全家，不過分吧。附帶條件、就是我沒有打算
      活著離開的、若要配合我的需求、順便要安排我怎樣離開這裡到安全脫身的計
      劃，記住別玩花樣、一有風吹草動，格殺勿論、我有留幾顆子彈、自己要吃的
      汽油也準備好了，這就是火葬場，省得您和我都沒有親人可打理後事、又要勞
      累別人。亡命人為財死，鳥為食亡。」等語之恐嚇信函，當面交給乙○○，並
      準備亮槍押住乙○○之際，乙○○打開一看，立即奪門而出，跑至附近住家報
      警，黃兆能見乙○○逃走，因一時反應不及阻止，即隱匿在屋內三樓，與前來
      處理之員警，在二樓往三樓之樓梯處對峙，不久三樓因不明原因引燃黃兆能攜
      帶之汽油發生火災，當地消防隊於同日晚上九時五十四分獲報後，馳抵現場將
      火勢撲滅，警方會同消防隊員於清理現場時，發現黃兆能已中槍遭火舌焚燒身
      亡（黃兆能死亡案，由檢察官另案偵辦），警方並當場扣得已遭焚毀之制式霰
      彈槍及口徑０˙四吋九０手槍各一枝等物品。嗣警方於調查黃兆能死亡案中，
      經過濾清查黃兆能平日交往份子，發現甲○○與黃兆能來往甚密，乃通知甲○
      ○協助警方調查案情，而甲○○於警方尚未發覺其犯罪之前，主動向警方供出
      上情而自首，並接受裁判。
二、案經甲○○向內政部警政署刑事警察局自首移送臺灣苗栗地方法院檢察署檢察官
    偵查起訴。
    理  由
一、訊據被告甲○○固不否認有右揭事實之行為，惟否認有何幫助黃兆能擄人勒贖之
    故意，辯稱：伊不知黃兆能要對議長乙○○擄人勒贖，案發當日，伊載黃兆能到
    議長家後，伊就到他處載椅子、桌子，後直接回檳榔攤，當時黃兆能叫伊離開，
    其他沒有伊的事，黃兆能要做什麼，伊不知道，至警訊筆錄中，伊沒有說拿槍押
    著議長云云。經查：
（一）被告甲○○於警訊時已供認：「我十一月二十一日白天在家裡睡覺，將近下午
      二點多起床，並到我開的二十一世紀檳榔攤開店，到了晚上九點多，黃兆能開
      著深藍色三菱自小客車號ＭＯ─四八三一到檳榔攤找我，說要跟我談點事情，
      叫我上車，載著我往頭份鎮鎮公所議長（苗栗縣議會議長乙○○）家附近逛一
      逛，在車上並跟我說：要到議長家押著議長勒索財物。」、「（問：黃兆能在
      車上跟你講押議長的計劃如何？）先伺機進入議長家，押著議長，叫他人帶著
      贖款，拿到錢以後，並押著人質到先前安排的車輛從容逃逸。」、「他說要勒
      索新台幣一千萬元，當時它並未告訴我要用什麼方式工具押議長，但是在十一
      月二十二日晚上約十一時，他拿車鑰匙給我時，把車後座東西搬下後始發現有
      長短槍枝及安全帽、手套、透明圍巾等物後，才瞭解是要用槍押著議長。」、
      「二十一日晚上九點在議長家繞了大約二十分鐘左右，他就將車子開到頭份鎮
      東興大橋往永和山方向，過橋後，第二個路口左轉往山區方向開去，大約二公
      里左右，左邊有個碎石叉路，直接開到堤防停車，告訴我明（二十二）天晚上
      ，打電話給我的時候，就直接開車過來接他，他並說拿到錢以後，並押著議長
      或是他人到這附近，讓他安全換車離開。」、「（問：二十一日晚在山區堤防
      繞過後，又去哪裡？）黃兆能就直接開車載我回二十一世紀檳榔攤，當晚黃兆
      能在我檳榔攤睡覺過夜，我就帶老婆及兒子回家睡覺，大約翌（二十二）日凌
      晨一時離開。」、「（問：你十一月二十二日的行蹤及所做的事，與何人在一
      起請詳述？）我十一月二十二日早上八時，我一個人到二十一世紀檳榔攤，看
      到黃兆能在睡覺，我就叫他起床，˙˙˙˙到二十三時左右，黃兆能就拿他車
      子的鑰匙給我，並告訴我，今天原本是下手押議長勒索的好機會（因為黃兆能
      二十一時左右，有去議長家附近看過），但是朋友來了，才沒有去作案，我拿
      到鑰匙以後，黃兆能叫我把他車後座上東西搬到舊檳榔攤裡面，我一個人搬下
      一包用黑色垃圾塑膠袋（大的），和一枝用黑色垃圾袋包起來之長條物品，和
      一頂全罩式黑色安全帽，裡面有白色棉質手套一雙、透明白色絲巾一條，當時
      在車上就有聞到一股汽油味道，將東西搬到舊檳榔攤擺放後，黃兆能大約翌（
      二十三）日一時左右，帶著阿傑南下˙˙˙˙，我回到檳榔攤後，就去看剛才
      搬下的東西，發現黑色垃圾塑膠袋（大的）內有枝長槍（就是警方在媒體公佈
      放於議長宅三樓枝霰彈槍），另一只大型黑色塑膠袋內有一只黑色霹靂袋（腰
      包），腰包內有一把短槍（有滑套，就是警方在媒體公佈放於議長宅枝短槍）
      ，還有小型白色塑膠容器（約四公升）內裝汽油，及衣服（顏色、件數我沒有
      詳細看），看完後又擺回原處，我就載老婆兒子回家睡覺。」、「二十三日我
      睡到下午一點多後，去檳榔攤開店，˙˙˙˙，大約十八時三十分左右，回家
      時黃兆能用他太太的大哥大（000000000）打給我的手機，˙˙˙他
      說叫我把放在舊檳榔攤內的東西，全部帶到頭份鎮公所，到了之後再聯絡，接
      到電話後約二十分鐘，他又打給我，問我到了沒有，我當時跟他講元梅釣蝦場
      有很多人，不適合搬東西，˙˙˙，之後約二十時左右將東西搬上我的小貨車
      ，就去頭份鎮公所與黃兆能見面，我將車停放該處，搭他的車去議長家附近觀
      察，並繞了一下發現議長家鐵門已經關了，我們就往黃兆能住處（頭份鎮○○
      里○○街七十四號）行駛，到了之後發現住處燈火黑暗判斷無人在家，沒有停
      留，又往品美ＫＴＶ門口經過，最後繞回鎮公所，黃兆能說今天太晚了，明天
      再跟我聯絡，並說他要下南部，找周兄到台中喝酒，便讓我下車，我又開那部
      小貨車回檳榔攤，並將東西搬回原停放處所，˙˙˙。」、「二十四日白天大
      都在家睡覺，˙˙將近十九時的時候，黃兆能打電話給我，叫我去河濱公園等
      他，並帶著黑色垃圾袋二只及安全帽等物，˙˙，然後黃兆能又打電話叫我去
      上回帶我去的河堤防處所，他要在那邊等我，我開自小貨車去他所講的地方，
      在碎石交叉路口接到他，然後就往市區方向行駛。」、「大約二十時左右，在
      東興大橋往永和山過橋第二路口左轉約二公里左右碎石交叉路口接到他。」、
      「問：接到黃兆能之後去何處？）往市區行駛先右轉水源路經過東興大橋，後
      右轉河濱公園直走到達涵洞左轉直走，到達中華路右轉到雪姬專業檳榔店購買
      新台幣五十元檳榔，迴轉中華路到一一五一號小籠包站買些許小籠包，並直走
      往議長住處（日新街）附近巷道，環繞觀察議長家的動態，伺機作案，繞了大
      約五圈，發現議長家鐵門關下，並且二部自小客車車頭向外停置門亭前，黃兆
      能叫我把車開到民族路與華隆街口華隆小吃店旁公用電話（ＩＣ卡公用電話，
      一六二五七八號），打電話給議長說要買油漆，並叫他開門，黃兆能打完電話
      後，叫我把車開到議長家附近的榕樹下（日新街十一至十三號之間），讓黃兆
      能下車，黃並叫我直接把車開走，我到山下里翠亨街七十四號他的住處載桌椅
      ，˙˙˙。」、「他在華隆小吃店旁打完公共電話後，就改坐廂型小貨車後車
      廂，並準備要作案的工具及服裝，他下車時頭戴全罩式安全帽、口圍白色絲巾
      ，手戴白色棉質手套，上身穿黑色風衣（但是天黑太暗，衣服顏色款式無法確
      定），手上並提著黑色包包，因為他是從廂型車右側跳下車，而且我迅速離開
      ，所以無法看到他帶黑色包包的東西，但是他寄放在我舊檳榔攤上的東西，全
      帶下車了。」等語明確（見八十九年度偵字第五六六號偵查卷第二十頁至第二
      十四頁）。復於檢察官偵查中供述：「（問：黃兆能經發現在八十八年十一月
      二十四日，喪命在乙○○住處，你知此事詳情？）知道，八十八年十一月二十
      四日下午六時，他打我大哥大（0000000000）說，叫我開車到河濱
      公園載他（車號五一六六號，英文字母沒記廂型車，我父名下），我剛出門時
      他又打電話給我，叫我到東興橋堤防邊（之前去過）碎石子路口等他，我過去
      載到他，沿路走到議長家附近逛了四、五趟，沿日新街中山路繞了四、五圈，
      後發現議長家鐵門關了，黃兆能叫我車停到民族路華隆小吃店的公用電話，黃
      兆能有打一通電話給議長，當時他電話說什麼我不知道，只知打給議長，但在
      車上要開到華隆小吃店路上時有說要買油漆叫議長開門，後由小吃店開到議長
      家附近榕樹下（苗客附近）該處離議長家幾十公尺，黃兆能下車，我就開車到
      黃兆能山下里住處，搬桌椅到我經營的二十一世紀檳榔攤，之後議長家燒死一
      人（聽聞）事後查證才知道是黃兆能。」、「（問：為何黃兆能叫你去的碎石
      子路你知道地點？）之前我二人曾到該處撈毛蟹，八十八年十一月二十一日黃
      兆能有帶我去該處，他有說要拼一拼搶議長，預計車輛停放位置作為逃逸之用
      ，當時有經過該處。」、「（問：當時為何會在議長家繞四、五趟？）黃兆能
      在找機會，伺機進入議長家。」、「（問：剛到議長家時鐵門開啟情形？）剛
      到時鐵門開著，繞了四、五趟後，發現鐵門關下，就去打電話，叫議長開鐵門
      。」、「從到議長家剛開始繞到去打電話約三十分鐘（華隆小吃店），從打完
      電話到榕樹下約十分鐘。」、「（問：剛到議長家繞時，有無發現議長家有何
      人？）議長家大門口有二部車，一部車放在騎樓，車頭朝外，另一部車停放路
      邊，均呈黑色車，車標誌是一種細長方型，據黃兆能告訴我是議長的車，日新
      街與中山路轉角處有一部，不知是豐田或鐵雪龍的車子，有打小燈，黃兆能說
      不知是何人的車子，後發現議長家關了後，該部豐田或鐵雪龍的車就不見了，
      我們就去打電話。」、「（問：議長家到華隆小吃店多久路程？）約十分鐘，
      會到那邊是黃兆能叫我往民族路走，並說看到公用電話就停車，我開到該處有
      看到公用電話就停車。」、「（問：既然黃兆能要去搶議長家為何你會離開？
      ）他叫我不要去管這件事，叫我走，他之前計劃以『押』被害人方式使用被害
      人的車子，到其預先停放車處。」、「黃兆能為何會選上正豐油漆行我不知道
      ，事後我才從新聞報導上得知是議長家。」、「（問：黃兆能要進入議長家，
      其身上有帶何物？）當時我要去載黃兆能時，將其原先放在檳榔攤內的二包東
      西放在車廂內，黃兆能下車後直接開車廂門取走，東西是黃兆能十一月二十二
      日，叫我將其三菱轎車後車廂二包東西，放在我舊檳榔攤內，我事後有察看，
      一枝是長槍，用黑色塑膠袋綑綁，及一支手槍放在霹靂包內，霹靂包放在一只
      旅行袋內，及一頂全罩式安全帽，一雙綿布工作手套，大塑膠袋很重，有旅行
      袋，旅行袋內有霹靂包、衣物，及很重的油漆味，有一塑膠桶，一搬常見之汽
      油桶，我只看到頭部。」、「（問：之後如何？）黃兆能開車走。」、「（問
      ：十一月二十二日東西放在檳榔攤後，到十一月二十四日下午六時搬上車外有
      無搬動？）東西放在檳榔攤後，十一月二十三日二十一日許，黃兆能打電話給
我，叫我將東西搬上廂型車，到頭份鎮公所見他，我開到鎮公所與他會合後，
      他叫我上他的三菱轎車，載議長家繞一圈，後山下里他住處開過，後到品美Ｋ
      ＴＶ看一下沒下車就走，他在車上說他要去台中，後開車載我到鎮公所，我開
      廂型車返家，並將東西放回檳榔攤。」、「（問：八十八年十一月二十一日以
      後，黃兆能行蹤如何？）詳細二十一日黃兆能行蹤，如我在十二月三日零時四
      十五分警訊筆錄所述。」、「（問：你知道黃兆能要做一票，有無說分給你多
      少？）沒有，他只說拼了就好過，我有阻止他，但他不聽。」、「他將東西交
      給我時，我才知他有槍。」、「（問：十一月二十四日你到碎石子路口載黃兆
      能時，他有無開車去？）我去時，只開到碎石子路口，沒下車，不知他有無放
      車載該處，但依黃兆能之前計劃，有計劃將車放在事後專案小組發現車子的地
      點。」、「（問：長槍你有無打開看過？）有，˙˙˙。」、「（問：霹靂袋
      有無打開過？）有，手槍我有拿出來看，˙˙˙。」等語明確（見八十八年度
      偵字第五八三七號偵查卷第二十八頁背面、第二十九頁、第三十頁、第三十一
      頁、第三十二頁）。從被告甲○○上開供詞以觀，黃兆能既對被告甲○○透露
      準備押走被害人乙○○勒索一千萬元之計劃，且被告甲○○連日陪同黃兆能觀
      察地形，並代為寄藏槍械及其他作案用工具，顯然黃兆能對作案計劃相當周詳
      ，絕非僅單純欲對被害人乙○○恐嚇取財或強盜而已，尤其被告甲○○能對黃
      兆能整個犯罪過程描述如此詳細，並有其自白書乙份在卷足憑，且帶警方至現
      場模擬黃兆能與其連日來之互動及作案情形，有被告甲○○現場模擬錄音錄影
      譯文表乙份及照片七十一幀在卷足稽，故被告辯稱其不知黃兆能要擄人勒贖，
      自難令人置信。
（二）被害人乙○○於警訊時亦指述：「大約八點四十五分左右有一通電話進來，，
      是我接的，對方問：『打烊沒』，我說『打烊了』，對方講：『我要買二桶透
      明漆』，我說：『我的員工已經下班了，請明天早上來買』，他又說：『明天
      要到遠地施工，請給他方便，他要來拿漆』，我說『好！到達時再打電話進來
      』，˙˙˙，至九點半時，對方打電話進來說：『我到了！』，我說『好』，
      約九點三十五分，我下來開門，鐵捲門開到三分之二，我走出門外，到馬路旁
      左邊放盆景處，看見一位身穿迷彩褲，頭戴安全帽，戴眼鏡、口罩，我看他低
      頭擦拭眼鏡，當時我感覺怪怪的，我回頭往店裡走，看到他手提二袋肥料袋，
      一袋長、一袋短，他就跟進來店內辦公桌前，我問他是不是要拿油漆，他沒回
      答，我再用客家話問他：『你有什麼事嗎？』，他就遞一張摺好的信箋給我，
      我打開一看，看到開頭寫『陳議長，你好！』，我直覺是恐嚇勒索信，立即往
      外奪門而逃，他叫我不要跑，到附近約三十公尺水溝旁，我繼續跑，跑到姓彭
      的住宅旁，有六、七人在玩象棋，我就過去借電話，問：『電話可以用嗎？』
      姓彭的幫我打一一０報案，由我接聽，我說：『我是陳議長，被強奪恐嚇』，
      對方說『好』，當時我把信放在桌上，打完電話，我再把信拿到彭宅的客廳看
      ，大約看了一遍，看完信之後，我更害怕，再請他打一一０報案，由我接聽，
      我告訴一一０多派一些警力，並聯絡消防隊警戒，一一０回稱『抓強盜是警察
      的事，與消防隊無關』，我說『我家開油漆行』，一一０說『好』。大家講：
      『有聲音，砰、砰』，二、三聲以後，大家就聞道失火味道˙˙˙。」等語（
      見八十九年度偵字第五六六號偵查卷四十九頁、第五十頁）。復於本院調查時
      到院證述：「當天八點三十五分有人打電話進來說要買油漆，九點多有一人進
      來，當時我看到他提二袋東西，用肥料袋裝的。」、「不知道是什麼東西。當
      時他穿迷彩裝，我以為是武士刀，或卡賓槍。」、「我問他要做何事，他沒有
      回答，很緊張，拿一個紙條給我，我看到有陳議長三個字，就跑了。」、「我
      以為他是逃兵，我有警覺性，他知道我是陳議長，所以我就趕快跑。」、「後
      來我跑到隔壁鄰居處，說我家有事，要借電話，先打一一九報案，請他轉派出
      所，說議長家有人鬧事，請他去處理，我在進去借他的洗手間，看剛剛那封信
      ，後就打電話。」、「（問：黃兆能進你家與你奪門而出，時間多久？）約一
      分鐘。」、「（問：在這一分鐘內黃兆能有無說話？）沒有。」、「（問：看
      到手中便條紙陳議長三個字時，是否奪門而出？）是。」、「（問：在你逃離
      時，便條紙內容是否完全閱讀？）沒有。」等語明確（見本院九十年十月二十
      九日訊問筆錄）。從被害人乙○○上開證詞以觀，黃兆能進屋時，先拿恐嚇信
      函給被害人看，準備亮槍押住被害人乙○○著手擄人之際，不料被害人乙○○
      眼明手快，竟奪門而出，黃兆能來不及反應阻攔，致未達擄人既遂之程度，殆
      可確定。
（三）至上開恐嚇信內容記載：「陳議長：您好！慢慢看，把它看完您再做決定、今
      天您是美國的珍珠港、我是台灣的日本兵、抱著同歸於盡的精神、您全家的生
      命完全掌握在這決定性致命的一刻、我用走著來的、我的目的在於求財、您肯
      配合、您全家的生命、包括我這條爛命就有活著的希望、若有任何報警的舉動
      或耍花招、很抱歉、我跟您說過、我用走著來的不成功、便成仁、我保證我一
      定值得、相信您是聰明的人、花一億元買個名份說做議長我要求參仟萬元換您
      全家，不過分吧。附帶條件、就是我沒有打算活著離開的、若要配合我的需求
      、順便要安排我怎樣離開這裡到安全脫身的計劃，記住別玩花樣、一有風吹草
      動，格殺勿論、我有留幾顆子彈、自己要吃的汽油也準備好了，這就是火葬場
      ，省得您和我都沒有親人可打理後事、又要勞累別人。亡命人為財死，鳥為食
      亡。」等語，而該信函經送內政部警政署刑事警察局依特徵比對法鑑定結果，
      確係出於黃兆能之筆跡，有該局八十八年十二月四日刑鑑字第一二九三七六號
      鑑驗通知書影本乙份在卷足稽。按黃兆能對被害人乙○○勒索金額相當龐大，
      縱使被害人財力雄厚，家中亦不可能放置如此鉅額現金，且當晚金融機關均已
      停止營業，黃兆能當能預見被害人或其家屬不可能將金額湊足，從此情況以觀
      ，黃兆能應係計劃先將被害人乙○○擄走，再命被害人家屬籌湊上開三千萬元
      之贖金，較符合常情。另參以黃兆能案發前後並無對被害人身上或宅中有搜括
      財物之舉動，自難認其目的係強盜財物，故被告選任之辯護人雖辯護稱：黃兆
      能僅犯恐嚇取財或強盜罪云云，與事實有違，自難採信。
（四）又黃兆能持有之槍枝，經送內政部警政署刑事警察局依性能檢驗法、顯微鏡比
      對法、試射法及電解腐蝕法加以鑑定結果，其中送鑑制式口徑九０手槍一枝（
      槍枝管制編號：0000000000號），實係美國ＢＥＲＥＴＴＡ廠ＭＯ
      Ｄ  九六Ｄ口徑０˙四吋之制式半自動手槍，槍管內具陸條右旋來復線，槍號
      為ＢＥＲ一九九八九０Ｚ；送鑑槍枝已被火嚴重燒燬，無法供裝填使用；送鑑
      制式霰彈槍一枝（槍枝管制編號：0000000000號），認係美國ＭＯ
      ＳＳＢＥＲＧ廠ＭＯＤ  八八（ＭＡＡＶＥＲＩＣＫ）口徑十二ＧＵＡＧＥ之
      制式霰彈槍，送鑑槍號已遭磨滅，經電解腐蝕無法重現，研判槍號為ＭＶ四九
      二二０Ｅ，送鑑槍枝已被火嚴重燒毀，無法供裝填、使用；上述槍枝經送警政
      署機械修理廠檢修並予以試射，檢修其間，於制式霰彈槍彈室內取出一顆具撞
      針孔之制式口徑十二ＧＵＡＧＥ霰彈殼（塑膠外殼已遭燒毀熔化），有該局八
      十八年十二月十日刑鑑字第一二五七一四號鑑驗通知書影本乙只在卷足稽。上
      開槍枝雖均因火燒熔無法鑑定其殺傷力，但從火場起出之五顆霰彈殼，其中四
      顆具有撞針孔，認均擊發，且其彈底紋痕與現場起出之霰彈槍之試射彈殼比對
      結果相吻合，認係由該霰彈槍枝所擊發，有該鑑定報告足參，該枝霰彈槍既能
      擊發，自有殺傷力。至黃兆能所持有之上開手槍既係制式手槍，且準備用以挾
      持被害人，自亦具有殺傷力。故被告甲○○受黃兆能之託，代為保管上開之制
      式手槍及霰彈槍，應均具有殺傷力，並無疑義。
（五）綜上所述，被告前開辯解，顯係避重就輕之詞，不足採信。此外復有被告甲○
      ○與黃兆能通聯紀錄乙紙、內政部警政署刑事警察局八十八年十二月二十一日
      （八八）刑鑑字第一三六三六二號函附苗栗縣議長乙○○宅槍擊命案現場勘查
      暨證物鑑驗報告乙份在卷足資佐證。事證明確，被告甲○○犯行洵堪認定。
二、本案被告甲○○選任之辯護人為被告辯稱：所謂擄人勒贖罪，係指擄被害人，使
    之行動受限，再對其家人或朋友等第三者施恐嚇，使之畏懼而要求給付一定贖金
    ，始釋放被害人之行為，如對被害人直接施強暴脅迫，使生畏懼而交付或使第三
    人交付財物，其間或有對被害人限制行動自由之情形發生，仍屬強盜或恐嚇取財
    之範疇，尚與擄人勒贖罪不同，本件黃兆能以強暴脅迫之方式，使乙○○心生畏
    懼為令其交付財物，或擬使乙○○命第三人於翌日交付財物，期間或將限制乙○
    ○之行動自由，惟充其量尚屬強盜或恐嚇取財之行為，不能論以擄人勒贖云云乙
    節。然「擄人勒贖罪，原為妨害自由及恐嚇取財罪之結合犯。」 (最高法院八十
    年台上字第四三三號判決參照），又「擄人勒贖係指意圖勒贖而擄人而言。行為
    人茍以勒贖之目的而擄人，祇須被擄人喪失行動自由，而置於加害者實力支配之
    下即屬既遂，其事後果否實施勒贖，向何人勒贖，有無取得贖款，以及何人交付
    贖款均不影響其已成立之犯罪，故擄人勒贖並不以被擄人與被勒贖人不屬同一人
    為必要。」（最高法院八十五年度台上字第三六七五號判決參照）。本案依黃兆
    能之犯案計劃，被害人乙○○不僅係被擄人，同時亦係被勒贖之對象，縱使僅有
    被害人乙○○心生畏懼，尚無他人心生畏懼，亦不影響黃兆能有進行擄人勒贖行
    為之認定。再者，如前所述，黃兆能明知被害人乙○○或其家屬，不可能一時籌
    足三千萬元之贖款，才會預先準備槍枝及勘定逃亡路線，在在顯示黃兆能準備押
    走被害人乙○○，以便日後向乙○○或家屬勒索贖金無訛，更非僅單純恐嚇取財
    而已，故被告選任辯護人上開所辯，並不足採。
三、按「一、被告盜匪行為，在懲治盜匪條例未公布廢止前，依被告行為時所適用之
    法律而言，該條例乃修正前刑法（指九十一年一月三十日修正、增訂前之刑法）
    之特別法，依特別法優於普通法之法律適用原則，自應適用懲治盜匪條例論處，
    無適用修正前刑法之餘地。二、懲治盜匪條例之廢止，與刑法強盜、擄人勒贖及
    其結合犯等相關條文之修正及增訂，係經立法院於同日三讀通過，並經總統於九
    十一年一月三十日同日公布施行。考其立法之目的，在以修正後之刑法取代上開
    條例，避免修正前之刑法發生中間法之效力。故懲治盜匪條例雖曰廢止，然因廢
    止前後，被告行為在行為時至裁判時，均有刑罰規定，該條例之廢止，自屬刑法
    第二條第一項之行為後法律有變更，而非刑事訴訟法第三百零二條第四款、第三
    百八十一條、第三百九十三條第四款所稱之刑法「廢止」，亦無所謂因該條例之
    廢止而應回復適用修正前刑法相關條文之餘地。三、依上說明，被告盜匪行為，
    法院於九十一年二月一日以後裁判時，依刑法第二條第一項規定，並參酌二十五
    年上字第二六七號、二十八年上字第二三九七號、五十一年台上字第二一七九號
    諸判例意旨，自應就被告行為時有效之懲治盜匪條例與裁判時已修正之刑法予以
    比較適用。至被告行為時修正前之刑法相關條文，既不因上開條例廢止而回復，
    又非中間法，即無所謂比較適用問題。」（最高法院決議可資參照）。
四、本案黃兆能之擄人勒贖行為，係發生於懲治盜匪條例廢止及刑法第三百四十七條
    修正前，依上開最高法院決議之見解，自應僅就廢止前懲治盜匪條例第二條第一
    項第九款與修正後刑法第三百四十七條第一項之規定，依刑法第二條第一項之規
    定予以比較適用，因廢止前懲治盜匪條例第二條第一項第九款之罪，係唯一死刑
    之罪，而修正後刑法第三百四十七條第一項之罪，最輕本刑為七年以上有期徒刑
    ，比較適用結果，以修正後刑法第三百四十七條第一項之罪，對行為人有利。本
    案被告甲○○既基於幫助黃兆能擄人勒贖之意思而犯案，且黃兆能之擄人勒贖行
    又僅止於未遂程度，準此，核被告甲○○所為，係犯修正後刑法第三百四十七條
    第三項、第一項意圖勒贖而擄人未遂罪之幫助犯；被告甲○○為黃兆能寄藏具有
    殺傷力之制式手槍，係犯有槍砲彈藥刀械管制條例第七條第四項之未經許可寄藏
    手槍罪；被告甲○○為黃兆能寄藏具有殺傷力之制式霰彈槍（依內政部警政署八
    十五年十二月十三日八五警署保字第九一七０一號函示屬於獵槍），則係犯槍砲
    彈藥刀械管制條例第八條第四項之未經許可寄藏獵槍罪。被告以一行為，同時寄
    藏制式手槍及獵槍，應依刑法第五十五條想像競合犯之規定，從一重之寄藏制式
    手槍罪處斷。被告甲○○所犯上開幫助擄人勒贖未遂罪及寄藏制式手槍罪間，有
    方法結果之牽連關係，應依刑法第五十五條牽連犯之規定，從一重之幫助擄人勒
    贖未遂罪處斷。被告甲○○所犯上開幫助擄人勒贖未遂罪，因屬未遂犯，依刑法
    第二十六條前段之規定，減輕其刑；又係幫助犯，依刑法第三十條第二項之規定
    遞減輕其刑；又被告甲○○係協助調查黃兆能死亡案時，在其犯罪尚未被發覺前
    ，主動向司法警察機關供出上情，並接受裁判，符合自首之要件，應依刑法第六
    十二條前段之規定，再遞減輕其刑。檢察官於起訴書雖認被告係犯廢止前懲治盜
    匪條例第二條第二項、第一項第九款之罪，惟於論告書中，檢察官已改依新修正
    之刑法第三百四十七條第三項、第一項之罪予以論告，起訴法條自毋庸變更。爰
    審酌被告甲○○因受黃兆能之恩，一時失慮，致罹本罪，且主動供出其如何幫助
    黃兆能作案細節，使警方對案情之偵辦大有裨益，雖其於本院審理時避重就輕，
    然此乃人之常情，尚難加以苛責，況其始終配合警方辦案，犯後態度相當良好等
    一切情狀，從輕量處如主文所示之刑，以資懲儆。次查，被告前未曾受有期徒刑
    以上刑之宣告，有台灣高等法院被告全國前案紀錄表、台灣高等法院檢察署刑案
    紀錄簡覆表在卷可稽，經此教訓後，應知警惕，當無再犯之虞，本院認為對其所
    宣告之刑，以暫不執行為適當，爰併宣告緩刑四年，以勵自新。
五、至被告甲○○寄藏之制式手槍及霰彈槍各一枝，原均具有殺傷力，惟因經火燒燬
    ，已無法供裝填子彈射擊之用，非違禁物，自不另為沒收之諭知，附此敘明。
據上論斷，應依刑事訴訟法第二百九十九條第一項前段，槍砲彈藥刀械管制條例第七
條第四項、第八條第四項，刑法第二條第一項、第十一條前段、第三百四十七條第三
項、第一項、第五十五條、六十二條前段、第二十六條前段、第三十條第一項、第二
項、第七十四條第一款，判決如主文。
本案經檢察官黃智勇到庭執行職務。
中      華      民      國    九十一    年      五        月      九    日
                                  臺灣苗栗地方法院刑事第一庭
                                          法  官  柳  章  峰
右正本證明與原本無異。
如不服本判決，應於判決送達後十日內向本院提出上訴狀( 應附繕本 )。
                                          書記官  歐  明  秀
中      華      民      國    九十一    年      五        月      十    日
中華民國刑法第三百四十七條
 (擄人勒贖罪)
意圖勒贖，而擄人者，處死刑、無期徒刑或七年以上有期徒刑。
因而致人於死或重傷者，處死刑或無期徒刑。
第一項之未遂犯罰之。
預備犯第一項之罪者，處二年以下有期徒刑。
犯第一項之罪未經取贖而釋放被害人者，得減輕其刑。
槍砲彈藥刀械管制條例第七條
未經許可，製造、販賣或運輸火砲、肩射武器、機關槍、衝鋒槍、卡柄槍、自動步槍
、普通步槍、馬槍、手槍或各類砲彈、炸彈、爆裂物者，處死刑、無期徒刑或七年以
上有期徒刑；處徒刑者，併科新台幣三千萬元以下罰金。
未經許可，轉讓、出租或出借前項所列槍砲、彈藥者，處無期徒刑或五年以上有期徒
刑，併科新台幣一千萬元以下罰金。
意圖供自己或他人犯罪之用，而犯前二項之罪者，處死刑或無期徒刑；處徒刑者，併
科新台幣五千萬元以下罰金。
未經許可，持有、寄藏或意圖販賣而陳列第一項所列槍砲、彈藥者，處五年以上有期
徒刑，併科新台幣一千萬元以下罰金。
第一項至第三項之未遂犯罰之。
槍砲彈藥刀械管制條例第八條
未經許可，製造、販賣或運輸鋼筆槍、瓦斯槍、麻醉槍、獵槍或空氣槍者，處五年以
上有期徒刑，併科新台幣一千萬元以下罰金。
未經許可，轉讓、出租或出借前項所列槍枝者，處三年以上十年以下有期徒刑，併科
新台幣七百萬元以下罰金。
意圖供自己或他人犯罪之用，而犯前二項之罪者，處無期徒刑或七年以上有期徒刑，
併科新台幣一千萬元以下罰金。
未經許可，持有、寄藏或意圖販賣而陳列第一項所列槍枝者，處一年以上七年以下有
期徒刑，併科新台幣七百萬元以下罰金。
第一項至第三項之未遂犯罪之。
